臺灣高等法院刑事判決　　　　　　　94年度上更(二)字第41號
上　訴　人
即　被　告　甲○○
選任辯護人　葉忠雄律師
上列上訴人因違反槍砲彈藥刀械管制條例案件，不服臺灣宜蘭地
方法院87年度訴字第222號，中華民國88年2月25日第一審判決（
起訴案號：臺灣宜蘭地方法院檢察署87年度偵字第2183號），提
起上訴，經判決後，由最高法院第二次發回更審，本院判決如下
：
    主  文
原判決關於未經許可製造可發射子彈具有殺傷力之改造槍枝部分
暨執行刑部分均撤銷。
甲○○未經許可製造可發射子彈具有殺傷力之改造槍枝，未遂，
免刑。
扣案之仿WALTHER廠半自動手槍製造之玩具手槍壹支沒收。
    事  實
一、甲○○於民國（下同）八十七年六月十九日，在其所經營之
    宜蘭縣冬山鄉○○村○○路十五之三十一號文順汽車修理廠
    內，試射其於同年三月間郵購而得之仿WALTHER 廠半自動手
    槍製造之塑膠製玩具手槍一支，結果塑膠製槍管及滑套破裂
    ，甲○○竟萌將上開玩具手槍改造為可發射子彈具有殺傷力
    之槍枝之犯意，於當日即未經許可，著手剪裁白鐵管為槍管
    ，安裝於上開玩具手槍上，欲將之製造為可發射子彈具有殺
    傷力之改造玩具手槍，惟因該玩具手槍欠缺擊發機構之保險
    掣機件及滑套、槍身破裂，致該槍枝機械功能不良等問題無
    法克服，未能改造成具有殺傷力之槍枝，而未遂。嗣於同年
    月二十二日晚間七時許，在上址工廠為警查獲，並扣得上述
    仿WALTHER廠半自動手槍製造之玩具手槍一支。
二、案經宜蘭縣警察局羅東分局報請臺灣宜蘭地方法院檢察署檢
    察官偵查起訴。
    理  由
一、按已著手於犯罪行為之實行而不遂者，為未遂犯，而未遂犯
    之處罰，得按既遂犯之刑減輕之；但其行為不能發生犯罪之
    結果，又無危險者，減輕或免除其刑，刑法第二十五條第一
    項及第二十六條分別定有明文；是行為人已著手於犯罪行為
    之實行而不遂者，若其行為本有客觀之危險性，而其不能完
    成犯罪由外部 (或意外）之障礙時，皆屬「普通未遂」（或
    障礙未遂），然若其行為僅具有主觀之抽象危險，而在客觀
    事實上並無具體危險，致根本不能完成犯罪者，則為「不能
    未遂」（參照最高法院七十五年度台上第六００六號判決意
    旨）。而槍砲彈藥刀械管制條例第十條第一項（即新法第十
    一條第一項）之未經許可、製造槍砲之罪，必須所製造之「
    槍砲」，該當於同條例第四條第一款所稱之槍砲，或其他可
    發射金屬或子彈，並「具有殺傷力」之槍砲，方屬當之，苟
    所製造之「槍、砲」，不具殺傷力，仍不能遽繩以該條項之
    罪（參照最高法院八十二年度台上字第二一一九號判決要旨
    ）。
二、訊據被告固供承有於八十七年三月間以郵購方式購得上述仿
    WALTHER 廠半自動手槍製造之塑膠製玩具手槍一支，嗣於同
    年六月十九日在其所經營之文順汽車修理廠內，剪裁白鐵管
    一截將上開玩具手槍之塑膠槍管換裝為白鐵管等事實，並有
    經警於上揭時地查獲已換裝槍管為白鐵管之玩具手槍一支扣
    案及照片六幀在卷可稽（見本院上更（一）卷第二六頁至第
    二八頁），惟被告矢口否認有製造可發射子彈具有殺傷力之
    改造槍枝犯行，並辯稱：伊買塑膠玩具手槍，於試射時塑膠
    製槍管及滑套破裂，因而將修車廠之白鐵管裁剪成槍管裝上
    去，但不是很密合，槍身、滑套破裂，無法發射，沒有殺傷
    力等語，經查：
(一)扣案槍管為白鐵管之玩具手槍經送請內政部警政署刑事警察
    局鑑驗結果，雖認：「該玩具手槍係仿WALT HER廠半自動手
    槍製造之玩具手槍更換土造金屬槍管改造而成，可以適當方
    式（握把朝上）擊發適用子彈，具有殺傷力」，有該局八十
    七年七月十六日刑鑑字第四八八三九號鑑驗通知書在卷可參
    （見偵查卷第二一頁），然經原審法院請求該局再予鑑定，
    併就所謂「適當方式（握把朝上）」及「適用子彈」之意義
    加以說明，經該局以八十七年十一月二十四日（）刑鑑字
    第八八四四八號函覆稱：「送鑑槍枝之塑膠滑套雖稍有破損
    ，惟仍可正常運作；〞適當方式（握把朝上）〞之意義為：
    該槍之機械性能不佳，其板機與擊錘之連桿無法定位，故須
    於上膛後將槍枝先行倒置（握把朝上，方可將該連桿定位）
    ；〞適用子彈〞之意為：因送鑑手槍為改造玩具槍，槍管為
    自行製造之土造槍管，其結構與口徑與制式槍枝不盡同，故
    需有特定規格之子彈方可供該槍使用。」等語（見原審卷第
    四四頁），復以八十七年十二月十四日（）刑鑑字第九五
    三一四號函覆稱：因土造槍管之內徑並無一定規格，若要實
    際試射需由該局自行製造可供該槍使用之子彈，礙於該局案
    件繁多，人力、設備已足以應付日常業務，再則於製造子彈
    過程恐有爆炸之虞，不再以個案試射子彈等語（見原審卷第
    四七頁），依此內政部警政署刑事警察局鑑定結果，固以扣
    案槍管為白鐵管之玩具手槍以握把朝上之方式，得以擊發適
    用子彈，認具有殺傷力，惟復以該槍枝機械性能不佳，扳機
    與擊錘之連桿無法定位，須於上膛後將槍枝先行倒置（即握
    把朝上）之方式，方可將該連桿定位，足見系爭玩具手槍無
    法依正常射擊方式操作，且該槍枝之扳機與擊錘之連桿無法
    定位，而一般槍枝之使用亦無以握把朝上之方式操作，是系
    爭槍管為白鐵管之玩具手槍是否具有殺傷力，實非無疑，此
    經本院前審審理中再依被告之聲請將該玩具手槍送請法務部
    調查局鑑定結果，認：「一、送鑑槍枝由仿德國WALTHERPPK
    /S 7.65MM 槍枝外形及操作方式的遊戲類槍械，經改裝鋼鐵
    製成口徑約8.1MM 土造槍管改造而成。二、經檢視送鑑槍枝
    擊發機構之保險掣機件全無，滑套右側部分機體破裂，槍身
    亦有部分破裂，復經實際操作，送鑑槍枝機械功能不良，無
    法正常擊發子彈。三、送鑑檢枝送鑑時不能擊發子彈，不具
    殺傷力。惟該槍槍管已有經過改裝改造之事實，其是否具有
    殺傷力，端視所發射的子彈改裝改造情形而定，如有無金屬
    彈頭，有無添加發射火藥等，依該槍改裝後的結構強度，於
    機件損壞之前性能良好情形下，可發射具有殺傷力的改裝改
    造子彈。」，有該局九十年十二月十四日（九十）陸（三）
    字第九００八二五九一號鑑定通知書在卷可稽（本院上更（
    一）卷第二五頁），依此鑑定結果已明確表示系爭槍枝於機
    件未損壞前，在性能良好情形下，始可發射子彈而具有殺傷
    力，然系爭玩具手槍因經被告試射後，肇致塑膠槍管及滑套
    破裂，此亦經本院本審審理時當庭勘驗無訛，有本院本審九
    十四年四月八日勘驗筆錄在卷可考，且系爭槍枝擊發機構之
    保險掣機件全無，經法務部調查局實際操作，該槍枝機械性
    能不良，不能擊發子彈，認不具有殺傷力，而查內政部刑事
    警察局就送驗之槍枝，未審酌該槍枝滑套右側機體破裂、槍
    身亦有部分破裂及擊發機構之保險掣機件全無，暨槍枝機械
    功能不良等情，而徒以系爭槍枝更換土造金屬槍管，可以握
    把朝上之方式擊發適用子彈，逕認系爭槍枝具有殺傷力，此
    與法務部調查局審酌系爭槍枝之狀況並實際操作結果而為之
    鑑定，顯不相同，是綜觀本件扣案槍枝之現狀及鑑定機關之
    說明內容，再衡之「懷疑之利益歸於被告」之罪疑為輕法則
    ，自以法務部調查局之上開鑑定意見較為可採，應認扣案之
    槍枝尚不具殺傷力。
(二)茲就系爭扣案之槍枝擊發機構之保險掣機件全無，滑套右側
    部分機體破裂，槍身亦有部分破裂，經本院本審函詢法務部
    調查局依該槍枝狀況，槍管雖經換裝為金屬製槍管，是否即
    得改造成機件性能良好而具有殺傷力之槍枝，而經該局函覆
    稱：送鑑槍枝之保險掣機件全無或部分槍體破裂，不會直接
    影響或妨礙發射，惟以系爭槍枝扳機機構機件結合不良無法
    操作發射（應即上揭內政部警政署刑事警察局鑑定意見所稱
    扳機與擊錘之連桿無法定位），是認縱系爭槍枝槍管已換裝
    金屬材質之土造槍管，亦因扳機機構機件結合不良而無法正
    常操作擊發子彈，有該局九十四年三月二十三日調科參字第
    ０九四００一二九二八０號函附於本院上更（二）卷可參，
    是被告雖將系爭槍枝槍管換裝為白鐵管，然其扳機機構機件
    結合既不良，機械性能已非良好，是否能改造成可擊發子彈
    而具有殺傷力，已有可疑，且被告所換裝之白鐵管並無法與
    槍身密合，甚且超出槍口約0.4 公分，其滑套右側部分之機
    體復已破裂，已無法緊密保護槍管，實已無從改造成機件性
    能良好之槍枝使之得以擊發子彈，而具有殺傷力，是系爭玩
    具手槍尚難因被告將塑膠槍管換裝為白鐵管，即得認改造成
    可發射子彈具有殺傷力之槍枝，依上所述，系爭玩具手槍被
    告雖將槍管更換為金屬槍管，惟依系爭玩具手槍之保險掣機
    件全無，滑套右側部分之機體已破裂，槍身亦有部分破裂及
    板機機構機件結合不良等情以觀，顯無從改造成機件性能良
    好，使具有殺傷力，被告所辯該玩具手槍已破損，無從改造
    成具有殺傷力之槍枝云云，應堪採信。
三、查被告已著手將系爭塑膠製玩具手槍槍管更換為金屬製槍管
    ，其主觀上固難認無意圖將之改造成具有殺傷力槍枝之犯意
    ，否則被告又何須費時裁剪白鐵管，並將之換裝於玩具手槍
    之槍管內，然客觀上依系爭玩具手槍之狀況，被告並無從將
    之改造成機件性能良好，可供擊發子彈之槍枝。而查被告行
    為後，槍砲彈藥刀械管制條例業經總統於九十四年一月二十
    六日以華總一義字第09400010101 號令修正公布，並自九十
    四年一月二十八日生效施行，刪除槍砲彈藥刀械管制條例第
    十一條規定，除將該條例原第十一條第一項規定移至同條例
    第八條第一項，及同條第五項並仍規定未遂犯之處罰外，將
    法定刑由有期徒刑五年提高為無期徒刑或五年以上有期徒刑
    ，比較新舊法結果，以修正前之規定有利於被告，依刑法第
    二條第一項但書規定，自應適用修正前之法律，核被告所為
    ，係犯修正前槍砲彈藥刀械管制條例第十一條第五項、第一
    項之未經許可製造可發射子彈具有殺傷力之改造槍枝未遂罪
    ；至公訴人認被告係犯修正前槍砲彈藥刀械管制條例第十一
    條第一項之未經許可製造可發射子彈具有殺傷力槍枝既遂罪
    ，尚有未洽，惟此乃犯罪是否已達既遂之程度認定不同之問
    題，毋庸變更起訴法條，附此敘明。而查被告所為既不能發
    生犯罪之結果，又無危險，爰依刑法第二十六條後段規定免
    除其刑。原審以被告已著手將系爭塑膠製玩具手槍槍管更換
    為金屬製槍管，而依上揭內政部警政署刑事警察局之鑑定報
    告，而認系爭玩具手槍已改造成具有殺傷力之槍枝，以被告
    所為係犯槍砲彈藥刀械管制條例第十一條第一項之未經許可
    製造可發射子彈具有殺傷力之改造槍枝既遂罪，其認定核與
    事實不符，所為論斷自有未洽；又被告為上揭行為後，槍砲
    彈藥刀械管制條例業經於九十四年一月二十六日修正公布，
    並自同年月二十八日生效施行，刪除槍砲彈藥刀械管制條例
    第十一條規定，除將該條例原第十一條第一項規定移至同條
    例第八條第一項，及同條第五項並仍規定未遂犯之處罰外，
    並提高其法定刑，原審未及為新舊法適用比較，同有未當；
    是被告上訴意旨否認有改造槍枝之犯意，固無理由，惟原判
    決關於被告未經許可製造可發射子彈具有殺傷力之改造槍枝
    部分，既有可議，自應與定執行刑部分併由本院予以撤銷，
    改判被告未經許可製造可發射子彈具有殺傷力之改造槍枝部
    分免刑。至扣案之仿WALTHER 廠半自動手槍製造之玩具手槍
    一支，係被告所有，為其所自承，且係供犯罪所用之物（按
    該槍尚未具有殺傷力，難認係違禁物），應併予宣告沒收。
據上論斷，應依刑事訴訟法第三百六十九條第一項前段、第三百
六十四條、第二百九十九條第一項前段，修正前槍砲彈藥刀械管
制條例第十一條第五項、第一項，刑法第十一條前段、第二條第
一項但書、第二十六條後段、第三十八條第一項第二款，判決如
主文。
本案經檢察官鄭富銘到庭執行職務。
中　　華　　民　　國　　94　　年　　4 　　月　　19　　日
　　　　　　　　　臺灣高等法院刑事第八庭
                                審判長法　官　吳　敦
　　　　　　　　　　　　　　　　　　  法　官  沈宜生
　　　　　　　　　　　　　　　　　　  法　官  張傳栗
以上正本證明與原本無異。
如不服本判決，應於收受送達後十日內向本院提出上訴書狀，其
未敘述上訴之理由者並得於提起上訴後十日內向本院補提理由書
（均須按他造當事人之人數附繕本）。
                          　          書記官　秦慧榮
中　　華　　民　　國　　94　　年　　4 　　月　　20　　日
附錄：本案論罪科刑法條全文
修正前槍砲彈藥刀械管制條例第十一條第一項、第五項
未經許可，製造、販賣或運輸第四條第一項第一款所稱其他可發
射金屬或子彈具有殺傷力之各式槍砲者，處五年以上有期徒刑，
併科新臺幣一千萬元以下罰金。
第一項至第三項之未遂犯罰之。
